臺灣高等法院刑事判決　　　　　　 93年度上更(二)字第697號
上　訴　人
即　被　告　乙○○
指定辯護人　本院公設辯護人周君穎
上列上訴人因殺人未遂案件，不服臺灣板橋地方法院86年度訴字
第1910號，中華民國87年4月30日第一審判決（起訴案號：臺灣
板橋地方法院檢察署86年度偵字第8865號），提起上訴，經判決
後，由最高法院第二次發回更審，本院判決如下：
    主  文
原判決撤銷。
乙○○傷害人之身體，處有期徒刑貳年，緩刑伍年。
    事  實
一、乙○○與甲○○原係鄰居，甲○○因懷疑其家中有線電視之
    電纜線被乙○○盜接致遭有線電視公司派人誤剪，遂於民國
    八十六年四月十五日下午七時四十五分許，在臺北縣板橋市
    ○○街三三七巷五弄十六號洪鍚銓住處門前，責問乙○○，
    乙○○以為甲○○係故意挑釁，乃基於普通傷害之犯意，以
    徒手握拳之方式，毆打甲○○頭部額頭、太陽穴等處，並猛
    力將甲○○推倒在地，致甲○○受有頭部外傷合併右顳葉挫
    傷性出血及右側額頂、顳葉部急性硬腦膜下腔血腫、枕部頭
    皮撕裂傷、疑似左側頂葉部微量硬腦膜下腔血腫、外傷後癲
    症、合併右側肢體癱瘓、尿失禁等傷害，幸經鄰居羅鄧淑
    卿阻止，始停手。乙○○嗣於同年月十六日二十時十分許，
    在台北縣板橋市○○街三三七巷五弄十六號住處，為警查獲
    。
二、案經被害人甲○○之配偶周素信訴由台北縣警察局板橋分局
    報請檢察官偵查起訴。
    理  由
一、認定被告犯罪事實所憑之證據及認定理由﹕
(一)、被告之供述﹕被告乙○○坦承於上開時、地與被害人甲○
      ○因前揭原因發生爭執，於甲○○出手欲毆打被告時，被
      告與之有拉扯及將甲○○推倒致甲○○撞到地板之事實（
      見偵查卷第三頁反面、十八頁反面、二七頁反面、原審卷
      第十五頁反面、一二一頁反面、本院上訴卷第十七頁反面
      ）。
(二)、被害人之指述﹕甲○○於原審指稱：晚上七、八點的時侯
      ，乙○○打我後腦，暗暗的他用什麼打我看不清楚，後來
      又打我右邊頭部凹下去部分，後腦被打了之後就頭暈，打
      右邊頭部是我倒地後才打等情（見原審卷第二二頁）。
(三)、證人之證述﹕
  １、證人羅鄧淑卿於警訊、偵查、原審及本院更一審訊問時多
      次證稱：看到乙○○手握拳狀攻擊甲○○前額及太陽穴附
      近，乙○○手握拳，不知道有無拿東西等語（見偵查卷九
      頁反面、第二七頁、原審卷第四一頁、本院更一審九十年
      一月十九日筆錄第五頁）。
  ２、證人郭永順於警訊、偵查、原審及本院更一審訊問時多次
      證稱：伊在屋內聽到吵鬧聲及有人倒地之聲響，跑出去時
      看到乙○○正要走回住處，甲○○軟趴趴的已仰倒在地上
      ，後腦勺有受傷流血，且有嘔吐現象等語（見偵卷第十三
      頁反面、二七頁、原審卷第四一頁、本院更一審九十年一
      月十九日筆錄第六頁）。
(四)、相關書證、照片﹕
  １、甲○○因受毆打並倒地後，受有頭部外傷合併右顳葉挫傷
      性出血及右側額、頂、顳葉部急性硬腦膜下腔血腫、枕部
      頭皮撕裂傷、疑似左側頂葉部微量硬腦膜下腔血腫、外傷
      後癲症等傷害，合併右側肢體偏癱之事實，有財團法人
      亞東紀念醫院診斷證明書三紙、病危通知書、現場照片四
      禎附卷可稽（見偵查卷第十四、十五、三一、三二、原審
      卷第二四頁）。
  ２、甲○○於顱腦損傷後即有尿失禁現象，極有可能是腦部外
      傷所致之事實，此有上開醫院九十年四月二十一日九０亞
      歷六四─一字第０六二七號函在卷可按（見本院上更一卷
      卷一四四頁）。
二、對被告不利之證據及被告辯解不足採納之理由
(一)、被告雖辯稱其與甲○○爭執中僅曾推倒甲○○，未嘗出手
      毆打甲○○云云。然觀甲○○所受前述頭部傷害之部位有
      多處，且傷勢嚴重致醫院發出病危通知，若僅單純被推倒
      地，實無造成該等傷害之可能。對照亞東醫院函稱﹕甲○
      ○枕部頭皮撕裂傷位於枕部中央，較有可能是因頭部撞擊
      地面所導致；其他部位之傷害（右顳葉挫傷性出血及右側
      硬膜下腔血腫）很可能是因枕部撞擊地面後造成大腦「反
      向打擊」（Ｃｏｕｎｔｅｒｃｏｕｐ）之傷害（見原審卷
      第二九頁，八十六年九月十一日函）。可知甲○○之頭部
      除受有與地面撞擊之傷害外，另有其他之傷害。此由郭永
      順證稱﹕「我去醫院看時他前額腫腫的」，亦可印證。其
      次，被告就推倒甲○○之供述，亦避重就輕。原稱用手推
      二下（見偵查卷第十八反面），我握拳推他，他倒地我就
      回家（見偵查卷第二七頁反面）；嗣改稱只推一下（見原
      審卷第十六正面、一二一頁反面），再改稱﹕我擋他，他
      站不穩，自己跌倒（見原審卷第九九頁反面、本院上訴卷
      第十八頁反面）。被告所辯未毆打甲○○云云是否可信，
      實非無疑。
(二)、被告又以證人羅鄧淑卿曾與被告有過節，所為證詞不足採
      信云云。經查被告曾因於深夜唱卡拉ＯＫ遭人報警檢舉，
      被告懷疑係羅鄧淑卿檢舉，二人因之結怨之事實，固經羅
      鄧淑卿結證在卷（見本院更一審九十年四月十三日筆錄第
      四、五頁），羅鄧淑卿於本院初訊時所述與被告無何牽連
      云云（見本院更一審九十年一月十九日筆錄第四、五頁）
      ，雖有不合。然羅鄧淑卿前後所述被告毆打甲○○情形，
      均相一致，核與甲○○所受傷害部位，亦相符合；更與其
      後自屋內走出查探之郭永順所述情形相符。若再對照羅鄧
      淑卿於警訊時僅供稱：「我只看到打兩下，但之前打幾下
      我不知道」等語（見偵查卷第九頁反面），應可認其未加
      油添醋。尚不得僅以羅鄧淑卿曾與被告有過節，即認其證
      詞不可採信。
(三)、末查，被告雖辯稱其無殺人或傷害甲○○之故意云云。查
      甲○○公開指責被告盜接有線電視，固使被告難堪、氣憤
      ，被告出面與之爭執、拉扯甚至出手毆打，固在情理之列
      ，然被告與甲○○素無怨隙，爭執、毆打地點且在他人均
      可聞見之公共場所，被告出手毆打甲○○雖可認有普通傷
      害之故意。但觀被告徒手，其與甲○○爭執及毆打時間極
      為短暫（郭永順稱，聽到爭執聲音到出來，不超過十五秒
      ，羅鄧淑卿亦稱僅有幾秒鐘─見原審卷第四一頁反面），
      見甲○○倒地後即離開之事實，應認被告無致甲○○於死
      或使甲○○受重傷之故意，惟有傷害被害人之故意。
(四)、甲○○因上開頭部外傷手術後，雖有陰莖無法勃起之生殖
      機能毀敗結果之事實，經本院更一審送請上開醫院鑑定無
      訛，有該醫院九十年六月一日九０亞歷六四─一字第０八
      七０號、九十年十月二日九０亞醫二八─五字第三六三四
      號、九十年十月二十六日九０亞醫二八─五字第四０二六
      號函在卷可按（以上均見本院上更一卷）。前開九十年六
      月一日函明指﹕「頭部外傷手術後（以本病人受傷程度）
      ，確能引起勃起性功能障礙」；同年十月二十六日函亦稱
      ﹕「甲○○住院檢查證實不能人道（勃起不能）及不具生
      殖能力。已於上文回覆。至於病患能否以人工方式受孕，
      那是有可能，但成功率可能不超過百分之二十。至於勃起
      功能不全及尿失禁藥物治療可能無效，而以人工植入人工
      陰莖，那是唯一可能方法，但以現在病人狀況能否完成性
      行為，是一大問題，同時就算勉強完成性行為，但病患已
      無快感或射精行為」等語。可證甲○○之生殖機能已達毀
      敗程度，且無治癒可能。惟查：傷害致重傷罪之成立，以
      重傷與傷害間具有因果關係為限，若被害人所受之傷害，
      原不足引起重傷之結果，係因加害者以外之他人行為而致
      重傷，則與加害者之行為，並無相當因果關係，自難令負
      傷害人致重傷之罪責。查上開亞東紀念醫院九十年四月二
      十一日九０亞歷六四─一字第０六二七號函內記載「甲○
      ○出院迄今，門診治療期間皆未提及不能人道問題。有關
      泌異常、心理因素及性器官疾病等」（見本院上更一卷第
      一四四頁）；而被害人之妻周素信亦曾證述：「是一開腦
      後就不能人道，以前一直都很好」、「手術醒來後就這樣
      」（見本院上更一卷第一四０頁）。被害人甲○○於腦部
      手術後，雖發生陰莖無法勃起之生殖機能毀敗之重傷害，
      惟本院查無何積極證據可證係被告之傷害行為所致，準此
      ，自不得逕論被告以傷害致被害人陰莖無法勃起。又甲○
      ○雖另有尿失禁之症狀。然甲○○之尿失禁雖未完全治癒
      ，但已漸有改善，此有前述亞東醫院九十年四月二十一日
      九０亞歷六四─一字第０六二七號函在卷可證（見本院上
      更一卷第一四四頁）；且刑法第十條第四項第六款所謂其
      他於身體或健康有重大不治或難治之傷害，係指傷害重大
      ，且不能治療或難於治療者而言，故傷害雖屬不治或難治
      ，如於人之身體或健康無重大影響者，仍非本款所稱之重
      傷（見二十九年度上字第六八五號判例）。尿失禁雖影響
      於正常之生活，然對人之身體及健康並無重大之影響，且
      甲○○之尿失禁情形已漸有改善，尚不能謂甲○○之尿失
      禁係身體或健康上之重大不治或難治之傷害，應併敘明。
(五)、綜上所述，被告辯稱未出手傷害甲○○云云，顯係卸責之
      詞，不足採信。本案事證已明，被告犯行堪以認定。
三、原審判決應撤銷之理由﹕
(一)、原判決以甲○○因被告之行為受有前述傷害，並引亞東醫
      院之函文，指甲○○於八十六年四月十五日住院時，因右
      顳葉挫傷性出血及右側額頂、顳葉部急性硬腦膜下腔出血
      昏迷指數為五分；嗣經該醫院神經外科及復健科治療，雖
      已意識清楚，原有之右側肢體偏癱亦已大有進展，但仍有
      無法保持蹲姿平衡之後遺症；其後經十一個月之治療後，
      進步甚多，所遺之後遺症較難治癒，困難度較高仍需繼續
      門診復健與藥物治療，確屬「難治」之重傷害（見原審卷
      第五十、一０七頁，亞東紀念醫院八十六年十月二十日八
      六亞門六四─二字第一四六二號函、八十七月三月二十日
      八七亞門六四─二字第０四五一號函）。嗣亞東醫院再函
      覆本院前審，仍謂﹕病患甲○○目前仍有雙手協調功能與
      下肢身體手（應為「平」）衡不良之症狀，可能無法完全
      恢復工作能力，病情已達難治之情形（見本院上訴卷第三
      八頁，八十七年九月九日八七亞門六四－二字第一七八四
      號函）。
(二)、然依亞東醫院之函文意旨，可知甲○○所受之傷害可因復
      健及藥物治療漸獲改善。此由亞東醫院函覆本院稱﹕甲○
      ○雙手協調功能與下肢身體平衡不良失等症狀仍未完全恢
      復，雖經持續復健治療，雙手仍然無法恢復原有之工作能
      力且於蹲姿時難以保持平衡，雙手與下肢之機能並非全部
      喪失，但的確影響正常生活及工作能力（見該醫院九十年
      一月二十九日九０亞歷六四─一字第００九八號函，附於
      本院上更一卷第二十頁），即可明證。亞東醫院上函雖另
      稱﹕「迄今已治療三年多，可能難以改善或復原」等語。
      然被告堅指甲○○已能走動，並提出甲○○在家中庭院走
      動之照片。周素信亦稱，甲○○可以不用拐杖出去門口走
      走，但常常會往後跌倒；又稱﹕甲○○大、小便可自理，
      雙手無力，可以自己拿較輕之東西吃，但如果是自己吃飯
      的話會掉得到處都是等語（本院更一審九十年二月十六日
      筆錄第三、六頁、九十年三月二日筆錄第四頁）。甲○○
      看到，我看到的情形，就是他可以走動，比如說拿個椅子
      請我坐之類的，我在他家裡沒有看到他拿拐杖」等語（本
      院更一審九十年三月十六日筆錄第三頁）。足見甲○○之
      雙手及下肢之機能雖有減損，然尚未達於毀敗之程度。因
      之甲○○於本院更一審勘驗時，雖僅願站立及輕微撥動雙
      手，不願回答本院訊問及嚐試走動（見本院更一審九十年
      二月十六日筆錄第二頁），仍無礙於本院就此部分事實之
      認定。按刑法第十條第四項第四款所謂毀敗一肢以上之機
      能，係指一肢以上之機能完全喪失其效用而言，若臂骨雖
      經折斷，但醫治結果仍能舉動而僅不能照常者，祇可認為
      減衰機能，要與毀敗全肢之機能有別，又毀敗一肢以上之
      機能，既設有專款規定，則傷害四肢之重傷，自以有被毀
      敗之情形為限，其同條第四項第六款所規定其他於身體或
      健康有重大不治或難治之傷害，即不包括傷害四肢在內（
      三十年度上字第四四五號判例參照）。本件甲○○之雙手
      及下肢之機能縱有減損，且難於立即回復，自與刑法第十
      條第四項第六款之重傷害之情形有間。原審以甲○○之右
      側肢體偏癱，無法保持蹲姿平衡，屬難治之重傷害，尚有
      未洽。被告上訴否認犯罪雖無理由，然原審判決既有未當
      ，自應由本院撤銷改判。
四、被告所犯罪名及量刑審酌之理由﹕被告所為，係犯刑法第二
    百七十七條第一項之傷害罪。公訴人認被告所為則係犯刑法
    第二百七十一條第二項、第一項殺人未遂罪，按殺人與傷害
    人致死之區別，應以有無殺意為斷，其受傷之多寡，及是否
    為致命部位，有時雖可藉為認定有無殺意之心證，究不能據
    為絕對標準（最高法院十八年度上字第一三０號判例參照）
    ，如加害人具有殺人之故意，而結果致被害人受傷者，依法
    固應論以殺人未遂罪，如加害人僅有傷害他人之故意，而結
    果致被害人受傷，依法除應論以傷害罪外，該加害人既無殺
    人之故意，即不應遽依殺人未遂罪相繩。經查，被告對甲○
    ○並無殺人或使受重傷之故意，已如前述，自難以殺人未遂
    或故意重傷罪相繩，公訴人起訴法條容有未洽，應予變更。
    爰審酌被告並無前科，惟因遭被害人責罵一時氣憤即出手傷
    害被害人，助長社會暴戾之氣，被害人所受傷害程度，被告
    已與被害人成立民事和解，犯後態度等一切情狀，量處如主
    文所示之刑。查被告未曾受有期徒刑以上刑之宣告，有本院
    被告全國前案紀錄表一份在卷可稽，現與被害人達成和解，
    此有和解筆錄一份在卷可按 (見本院上更二卷15頁)，經此
    偵審程序並經科刑之教訓當知所警惕而無再犯之虞，本院認
    對其所宣告之刑，以暫不執行為適當，併予宣告緩刑五年，
    以啟自新。
 據上論斷，應依刑事訴訟法第369條第1項前段、第364條、第
 299條第1項前段、第300條，刑法第277條第1項、第74條第1款
 ，罰金罰鍰提高標準條例第1條前段，判決如主文。
本案經檢察官張秋雲到庭執行職務。
中　　華　　民　　國　　94　　年　　4 　　月　　8 　　日
　　　　　　　　　刑事第十五庭  審判長法　官  蔡永昌
　　　　　　　　　　　　　　　　　　  法　官  蔡國在
　　　　　　　　　　　　　　　　　　  法　官  張正亞
以上正本證明與原本無異。
檢察官如不服本判決，應於收受送達後十日內向本院提出上訴書
狀，其未敘述上訴之理由者並得於提起上訴後十日內向本院補提
理由書（均須按他造當事人之人數附繕本）。
被告不得上訴。
                                      書記官  鄭信昱
中　　華　　民　　國　　94　　年　　4 　　月　　8 　　日
附錄：本案論罪科刑法條全文
中華民國刑法第277條第1項
傷害人之身體或健康者，處三年以下有期徒刑、拘役或一千元以
下罰金。
犯前項之罪因而致人於死者，處無期徒刑或七年以上有期徒刑；
致重傷者，處三年以上十年以下有期徒刑。
